ACORDAO-COMPLETO-2521426

ACÓRDÃO 2029/2022 ATA 10/2022 - PRIMEIRA CÂMARA

VISTOS, relatados e discutidos estes autos de tomada de contas especial convertida a partir do TC Processo 007.230/20125, por força do Acórdão 10039/2018-TCU-Primeira Câmara, em desfavor de Saul Nunes Bemerguy, em razão da não comprovação da regular aplicação de parte dos recursos recebidos pelo município de Tabatinga/AM no âmbito do Fundo de Manutenção e Desenvolvimento da Educação Básica e de Valorização dos Profissionais da Educação (Fundeb) , nos exercícios de 2009 e 2010.
ACORDAM os ministros do Tribunal de Contas da União, reunidos em sessão da 1ª Câmara, ante as razões expostas pelo relator, em:
9.1. considerar revel, para todos os efeitos, com fundamento no art. 12, § 3º, da Lei 8.443/1992, o Sr. Saul Nunes Bemerguy;
9.2. julgar irregulares, com fundamento nos arts. 1º, I, e 16, III, "b" e "c", da Lei 8.443/1992 c/c os arts. 19 e 23, III, da mesma lei, e com arts. 1º, I, e 209, II e III, e 214, III, do RI/TCU, as contas do Sr. Saul Nunes Bemerguy e condená-lo ao pagamento das quantias abaixo especificadas, com a fixação do prazo de 15 (quinze) dias, a contar da notificação, para que comprove, perante este Tribunal (art. 214, III, "a", do RI/TCU) , o recolhimento da dívida aos cofres do Fundo de Manutenção e Desenvolvimento da Educação Básica e de Valorização dos Profissionais da Educação, atualizada monetariamente e acrescida dos juros de mora, calculados a partir das datas discriminadas, até a data do recolhimento, na forma prevista na legislação em vigor:
	Data de ocorrência
	Valor histórico (R$) 
	Débito / Crédito

	31/1/2009
	  1.084.529,30
	Débito

	28/2/2009
	     898.376,76
	Débito

	31/3/2009
	  1.051.437,42
	Débito

	30/4/2009
	  1.045.713,65
	Débito

	31/5/2009
	  1.001.673,31
	Débito

	30/6/2009
	  1.462.147,79
	Débito

	31/7/2009
	     959.690,57
	Débito

	31/8/2009
	     876.199,18
	Débito

	30/9/2009
	  1.375.466,16
	Débito

	31/10/2009
	  1.388.360,17
	Débito

	30/11/2009
	  1.085.226,85
	Débito

	31/12/2009
	  1.793.253,62
	Débito

	31/1/2010
	  1.245.335,64
	Débito

	28/2/2010
	     897.939,18
	Débito

	31/3/2010
	  2.101.876,98
	Débito

	30/4/2010
	  1.594.362,36
	Débito

	31/5/2010
	  1.815.966,52
	Débito

	30/6/2010
	  1.946.342,27
	Débito

	31/7/2010
	  1.417.006,24
	Débito

	31/8/2010
	  1.748.403,38
	Débito

	30/9/2010
	  1.748.890,10
	Débito

	31/10/2010
	  1.504.550,23
	Débito

	30/11/2010
	  2.095.244,67
	Débito

	31/12/2010
	  1.939.589,48
	Débito

	20/3/2009
	       76.446,00
	Crédito

	30/3/2009
	       77.387,00
	Crédito

	9/4/2009
	       27.736,00
	Crédito

	12/4/2009
	       25.140,00
	Crédito

	15/4/2009
	       77.900,00
	Crédito

	20/4/2009
	       72.672,00
	Crédito

	22/6/2009
	       64.006,00
	Crédito

	4/8/2009
	       55.000,00
	Crédito

	28/10/2009
	       69.158,00
	Crédito

	17/12/2009
	       40.370,00
	Crédito

	1º/1/2010
	11.282.907,33
	Crédito

9.3. autorizar, desde logo, se requerido, com fundamento no art. 26, da Lei 8.443/1992, c/c o art. 217, §§ 1º e 2º, do RI/TCU, o parcelamento das dívidas em até 36 parcelas, incidindo, sobre cada parcela, corrigida monetariamente, os correspondentes acréscimos legais, fixando-lhes o prazo de 15 (quinze) dias, a contar do recebimento da notificação, para comprovar, perante o Tribunal, o recolhimento da primeira parcela, e de 30 (trinta) dias, a contar da parcela anterior, para comprovar o recolhimento das demais parcelas, devendo incidir, sobre cada valor mensal, atualizado monetariamente, os juros de mora devidos, no caso do débito, na forma prevista na legislação em vigor, alertando o responsável de que a falta de comprovação do pagamento de qualquer parcela importará o vencimento antecipado do saldo devedor, nos termos do § 2º do art. 217, do Regimento Interno deste Tribunal;
9.4. autorizar, desde logo, nos termos dos arts. 219, II, do RI/TCU e 28, II, da Lei 8.443/1992, a cobrança judicial das dívidas, caso não atendidas as notificações;
9.5. encaminhar cópia deste acórdão à Procuradoria da República no Estado do Amazonas, em cumprimento ao disposto no § 3º do art. 16, da Lei 8.443/1992;
9.6. enviar cópia deste acórdão ao responsável;
9.7. informar aos interessados que o inteiro teor da presente deliberação estará disponível, no dia seguinte à sua oficialização, para a consulta no endereço www.tcu.gov.br/acordaos.
9.8. encerrar o processo e arquivar os autos.

Tomada de contas especial em razão da ausência da documentação comprobatória dos recursos recebidos no âmbito do Fundo de Manutenção e Desenvolvimento da Educação Básica e de Valorização dos Profissionais da Educação (Fundeb), nos exercícios de 2009 e 2010.

Primeira Câmara

Município de Tabatinga/AM.

3. Interessados/Responsáveis:
3.1. Responsável: Saul Nunes Bemerguy (XXX.110.802-XX).

13.1. Ministros presentes: Vital do Rêgo (na Presidência) e Antonio Anastasia.
13.2. Ministro-Substituto convocado: Weder de Oliveira (Relator).

ACORDAO-COMPLETO-2543434

Acórdão 6585/2022 - Primeira Câmara

WEDER DE OLIVEIRA

Transcrevo, com ajustes de forma, a instrução apresentada (peças 52, 53 e 54) pela Secretaria de Controle Externo de Tomada de Contas Especial (Secex-TCE) :
"Cuidam os autos de tomada de contas especial convertida a partir do TC 007.230/2012 5, por força do Acórdão 10039/2018-TCU-Primeira Câmara, Relator Ministro Augusto Sherman Cavalcanti (peça 2) , em desfavor de Saul Nunes Bemerguy, Prefeito Municipal de Tabatinga/AM, no período de 1º/1/2009 a 31/12/2012, em razão da ausência da documentação comprobatória dos recursos recebidos no âmbito do Fundo de Manutenção e Desenvolvimento da Educação Básica e de Valorização dos Profissionais da Educação (FUNDEB) , nos exercícios de 2009 e 2010.
HISTÓRICO
2.	O TC 007.230/2012 5 foi apreciado por meio do Acórdão 10039/2018-TCU-Primeira Câmara, Relator Ministro Augusto Sherman Cavalcanti (peça 2) , com a seguinte deliberação:
' (...) 
a)	determinar a conversão destes autos em tomada de contas especial, mediante a constituição de apartado específico nos termos do art. 41 da Resolução TCU 259/2014;
b)	autorizar, com fulcro nos arts. 10, §1º, e 12, inciso I e II, da Lei 8.443/1992, a citação do Sr. Saul Nunes Bemerguy (CPF XXX.110.802-XX) , ex-prefeito do Município de Tabatinga/AM, em razão da não comprovação da boa e regular aplicação dos recursos do Fundo de Manutenção e Desenvolvimento da Educação Básica e de Valorização dos Profissionais da Educação (Fundeb) , em 2009 e 2010, haja vista a ausência de documentação comprobatória, pelo valor total disponibilizado nos mencionados exercícios (anexo II, 'c' e 'd', da instrução de peça 110) , abatendo-se o montante das folhas de pagamento relativas aos recursos do Fundeb/2010, conforme registrado no Relatório Conclusivo 06/2014-CI/Dicami/Tabatinga do TCE/AM, e o valor do débito já apurado no TC Processo 033.391/2015-7;
c)	dar ciência da presente deliberação às unidades técnicas responsáveis pela análise dos TC Processo 026.074/2017-6 (Pnae 2010) e TC Processo 032.256/2017-5 (Pnae 2009) , bem como ao Tribunal de Contas do Estado do Amazonas e ao Fundo Nacional de Desenvolvimento da Educação - FNDE; e
d)	apensar o presente processo ao TC Processo 033.391/2015-7, de modo a cumprir a determinação constante do subitem 9.6 do Acórdão 5444/2015-TCU-Primeira Câmara.'
3.	Segundo o item 'b' do Acórdão 10039/2018-TCU-Primeira Câmara, Relator Ministro Augusto Sherman Cavalcanti (peça 2) , o débito a ser imputado será composto pelos valores informados no anexo II, itens 'c' e 'd', da instrução do TC Processo 007.230/2012-5 (peça 1, p. 8) , deduzido dos valores utilizados nas folhas de pagamento insertas no Relatório Conclusivo 06/2014 CI/Dicami/Tabatinga, do TCE/AM (peça 7, p. 4) , e do valor do débito já apurado no âmbito do TC Processo 033.391/2015-7.
4.	Constata-se que os valores do débito informados no anexo II, itens 'c' e 'd', da instrução do TC Processo 007.230/2012-5 (peça 1, p. 8) , guardam correspondência com os valores obtidos em pesquisa na internet (http://sisweb.tesouro.gov.br/apex/f?p=2600:1) , e foram utilizados para construir as tabelas constantes nas peças 4 e 5.
5.	O extrato bancário da conta específica do FUNDEB (peça 6) contempla uma série de créditos ocorridos em diversas datas e, para fins de simplificação na composição do débito a ser imputado, os valores serão agrupados por mês, a contar do último dia de cada mês, situação que não traz qualquer prejuízo no que diz respeito à atualização monetária e eventual imputação de juros de mora, e nem se torna mais onerosa ao responsável.
6.	Com relação aos valores a serem deduzidos, o item 33 do Relatório Conclusivo 06/2014 CI/Dicami/Tabatinga, do TCE/AM (peça 7, p. 4) , informa que, no Anexo II, da prestação de contas do FUNDEB, verificou-se o registro de R$ 11.282.907,33 como despesa efetiva das folhas de pagamento.
7.	Verificou-se que não há, nos presentes autos, detalhamento dessa despesa ocorrida mês a mês, informação necessária para que seja identificado o efetivo débito a ser imputado ao responsável.
8.	Por fim, com relação aos valores constantes do TC Processo 033.391/2015-7, já julgado nos termos do Acórdão 9081/2017-TCU-Primeira Câmara, Relator Ministro Augusto Sherman Cavalcanti, verifica se que o Sr. Saul Nunes Bemerguy foi condenado a devolver, aos cofres do FUNDEB, os seguintes valores, que deverão ser deduzidos quando da imputação do débito no presente processo:
	VALOR ORIGINAL (R$) 
	DATA

	76.446,00
	20/3/2009

	77.387,00
	30/3/2009

	27.736,00
	9/4/2009

	25.140,00
	12/4/2009

	77.900,00
	15/4/2009

	72.672,00
	20/4/2009

	64.006,00
	22/6/2009

	55.000,00
	4/8/2009

	69.158,00
	28/10/2009

	40.370,00
	17/12/2009

9.	Feitas essas considerações, constata-se a ausência de detalhamento da despesa efetiva das folhas de pagamento ocorrida no exercício de 2010, objeto de diligência realizada nos termos da instrução de peça 9.
10.	Em resposta à diligência, o Tribunal de Contas do Estado do Amazonas encaminhou o Ofício 601/2020 (peça 18, p. 1) , acompanhado de uma série de outros documentos em anexo à peça 18 (peça 18, p. 2-40) .
11.	Em instrução de peça 20, ao analisar a documentação encaminhada em resposta à diligência, constatou-se que o TCE/AM teve dificuldades de prestar as informações requeridas, em razão delas constarem de processo físico, cujo acesso restou impossibilitado em razão da suspensão das atividades presenciais naquela Corte de Contas.
12.	Ao constatar que as atividades presenciais internas no TCE/AM estavam sendo retomadas, de forma gradual, foi proposta nova diligência àquela Corte de Contas, para que informasse o valor das despesas com folhas de pagamento, mês a mês, no município de Tabatinga/AM, realizadas com recursos do FUNDEB, no exercício de 2010, que totalizou R$ 11.282.907,33, conforme apontado no item 33, do Relatório Conclusivo 06/2014 CI/Dicami Tabatinga, do TCE/AM.
13.	Realizada a diligência, o TCE/AM encaminhou os documentos de peças 31 a 41.
14.	Na instrução antecedente (peça 43) , ao constatar que o Tribunal de Contas do Estado do Amazonas teve dificuldades de prestar as informações requeridas, em razão da não localização dos documentos 'Folhas de Pagamento', que discriminaria os valores, mês a mês, pagos com recursos do FUNDEB, definiu-se que o valor integral de R$ 11.282.907,33 seria descontado a partir de 1º/1/2010, situação mais favorável ao responsável.
15.	Assim, analisando-se os documentos nos autos, concluiu-se pela necessidade de realização de citação para a irregularidade abaixo:
15.1.	Irregularidade: não comprovação da boa e regular aplicação de parte dos recursos do Fundo de Manutenção e Desenvolvimento da Educação Básica e de Valorização dos Profissionais da Educação (FUNDEB) , em 2009 e 2010, haja vista a ausência de documentação comprobatória.
15.1.1.	Evidências da irregularidade: documentos técnicos presentes nas peças 1 e 2.
15.1.2.	Normas infringidas: art. 37, caput, c/c o art. 70, parágrafo único, da Constituição Federal de 1988; art. 93, do Decreto-lei 200/1967; e art. 27, da Lei 11.494/2007.
15.1.3.	Débitos relacionados ao responsável Saul Nunes Bemerguy:
	Data de ocorrência
	Valor histórico (R$) 
	Débito / Crédito

	31/1/2009
	  1.084.529,30
	Débito

	28/2/2009
	     898.376,76
	Débito

	31/3/2009
	  1.051.437,42
	Débito

	30/4/2009
	  1.045.713,65
	Débito

	31/5/2009
	  1.001.673,31
	Débito

	30/6/2009
	  1.462.147,79
	Débito

	31/7/2009
	     959.690,57
	Débito

	31/8/2009
	     876.199,18
	Débito

	30/9/2009
	  1.375.466,16
	Débito

	31/10/2009
	  1.388.360,17
	Débito

	30/11/2009
	  1.085.226,85
	Débito

	31/12/2009
	  1.793.253,62
	Débito

	31/1/2010
	  1.245.335,64
	Débito

	28/2/2010
	     897.939,18
	Débito

	31/3/2010
	  2.101.876,98
	Débito

	30/4/2010
	  1.594.362,36
	Débito

	31/5/2010
	  1.815.966,52
	Débito

	30/6/2010
	  1.946.342,27
	Débito

	31/7/2010
	  1.417.006,24
	Débito

	31/8/2010
	  1.748.403,38
	Débito

	30/9/2010
	  1.748.890,10
	Débito

	31/10/2010
	  1.504.550,23
	Débito

	30/11/2010
	  2.095.244,67
	Débito

	31/12/2010
	  1.939.589,48
	Débito

	20/3/2009
	       76.446,00
	Crédito

	30/3/2009
	       77.387,00
	Crédito

	9/4/2009
	       27.736,00
	Crédito

	12/4/2009
	       25.140,00
	Crédito

	15/4/2009
	       77.900,00
	Crédito

	20/4/2009
	       72.672,00
	Crédito

	22/6/2009
	       64.006,00
	Crédito

	4/8/2009
	       55.000,00
	Crédito

	28/10/2009
	       69.158,00
	Crédito

	17/12/2009
	       40.370,00
	Crédito

	1º/1/2010
	11.282.907,33
	Crédito

15.1.4.	Cofre credor: Fundo de Manutenção e Desenvolvimento da Educação Básica e de Valorização dos Profissionais da Educação.
15.1.5.	Responsável: Saul Nunes Bemerguy.
15.1.5.1.	Conduta: não comprovar a boa e regular aplicação de parte dos recursos do Fundo de Manutenção e Desenvolvimento da Educação Básica e de Valorização dos Profissionais da Educação (FUNDEB) , em 2009 e 2010, haja vista a ausência de documentação comprobatória, o que impediu estabelecer o nexo de causalidade entre os recursos transferidos e as supostas despesas efetuadas.
15.1.5.2.	Nexo de causalidade: a não apresentação de documentos que comprovassem a execução financeira de parte dos recursos do FUNDEB resultou na presunção de dano ao erário, em afronta ao art. 37, caput, c/c o art. 70, parágrafo único, da Constituição Federal de 1988; art. 93, do Decreto-lei 200/1967; e art. 27, da Lei 11.494/2007.
15.1.5.3.	Culpabilidade: não há excludentes de ilicitude, de culpabilidade e de punibilidade; é razoável supor que o responsável tinha consciência da ilicitude de sua conduta; era exigível conduta diversa da praticada, qual seja, comprovar, por meio de documentos adequados, a efetiva execução financeira de todas as despesas realizadas com os recursos do FUNDEB.
15.1.6.	Encaminhamento: citação.
16.	Em cumprimento ao Pronunciamento da Unidade (peça 43) , foi efetuada a citação do responsável, nos moldes adiante:
a)	 Saul Nunes Bemerguy - promovida a citação do responsável, conforme delineado adiante:
Comunicação: Ofício 29606/2021-TCU/Seproc (peça 47) 
Data da Expedição: 16/6/2021
Data da Ciência: 15/7/2021 (peça 50) 
Nome Recebedor: Fabrício N. Graça
Observação: Ofício enviado para o endereço do responsável, conforme pesquisa de endereço no sistema da Receita Federal (peça 46) 
Fim do prazo para a defesa: 30/7/2021
Comunicação: Ofício 29605/2021-TCU/Seproc (peça 48) 
Data da Expedição: 16/6/2021
Data da Ciência: 15/7/2021 (peça 49) 
Nome Recebedor: Fabrício N. Graça
Observação: Ofício enviado para o endereço do responsável, conforme pesquisa de endereço no sistema do Tribunal Superior Eleitoral - TSE (peça 46) 
Fim do prazo para a defesa: 30/7/2021
17.	Conforme Despacho de Conclusão das Comunicações Processuais (peça 51) , informa-se que as providências inerentes às comunicações processuais foram concluídas.
18.	Transcorrido o prazo regimental, o responsável Saul Nunes Bemerguy permaneceu silente, devendo ser considerado revel, nos termos do art. 12, §3º, da Lei 8.443/1992.
EXAME TÉCNICO
Da validade das notificações:
 (...) 
23.	No caso vertente, a citação do responsável Saul Nunes Bemerguy se deu em endereços provenientes de pesquisas realizadas pelo TCU (vide parágrafos acima) , em endereço constante na base de dados da Receita Federal e do Tribunal Superior Eleitoral - TSE custodiada pelo TCU (peça 46) . A entrega dos ofícios citatórios nesses endereços ficou comprovada, conforme detalhamento constante no item 16, desta instrução.
24.	Destaque-se ainda que o referido endereço é o mesmo utilizado no âmbito do TC Processo 019.930/2020-8 (peças 73, 76 e 81) , no qual houve apresentação de defesa por parte do responsável.
25.	Nos processos do TCU, a revelia não leva à presunção de que seriam verdadeiras todas as imputações levantadas contra os responsáveis, diferentemente do que ocorre no processo civil, em que a revelia do réu opera a presunção da verdade dos fatos narrados pelo autor (Acórdão 1009/2018-TCU-Plenário, Relator Ministro Bruno Dantas; Acórdão 2369/2013-TCU-Plenário, Relator Ministro Benjamin Zymler e Acórdão 2449/2013-TCU-Plenário, Relator Ministro Benjamin Zymler) . Dessa forma, a avaliação da responsabilidade do agente não pode prescindir da prova existente no processo ou para ele carreada.
26.	Ao não apresentar sua defesa, o responsável deixou de produzir prova da regular aplicação dos recursos sob sua responsabilidade, em afronta às normas que impõem, aos gestores públicos, a obrigação legal de, sempre que demandados pelos órgãos de controle, apresentar os documentos que demonstrem a correta utilização das verbas públicas, a exemplo do contido no art. 93, do Decreto Lei 200/1967: 'Quem quer que utilize dinheiros públicos terá de justificar seu bom e regular emprego na conformidade das leis, regulamentos e normas emanadas das autoridades administrativas competentes.'
27.	Em se tratando de processo em que a parte interessada não se manifestou acerca das irregularidades imputadas, não há elementos para que se possa efetivamente aferir e reconhecer a ocorrência de boa-fé na conduta da responsável, podendo este Tribunal, desde logo, proferir o julgamento de mérito pela irregularidade das contas, conforme os termos dos §§ 2º e 6º do art. 202 do Regimento Interno do TCU (Acórdão 2064/2011-TCU-Primeira Câmara, Relator Ministro Ubiratan Aguiar; Acórdão 6182/2011-TCU-Primeira Câmara, Relator Ministro Weber de Oliveira; Acórdão 4072/2010-TCU-Primeira Câmara, Relator Ministro Valmir Campelo; Acórdão 1189/2009-TCU-Primeira Câmara, Relator Ministro Marcos Bemquerer; e Acórdão 731/2008-TCU-Plenário, Relator Ministro Aroldo Cedraz) .
28.	Dessa forma, o responsável Saul Nunes Bemerguy deve ser considerado revel, nos termos do art. 12, § 3º, da Lei 8.443/1992, devendo as contas serem julgadas irregulares, condenando-o ao débito apurado.
PRESCRIÇÃO DA PRETENSÃO PUNITIVA
29.	Vale ressaltar que a pretensão punitiva, conforme Acórdão 1441/2016-TCU-Plenário, Relator Ministro Benjamin Zymler, que uniformizou a jurisprudência acerca dessa questão, subordina se ao prazo geral de prescrição indicado no art. 205, do Código Civil, que é de dez anos, contado da data de ocorrência da irregularidade sancionada, nos termos do art. 189, do Código Civil, sendo este prazo interrompido pelo ato que ordenar a citação, a audiência ou a oitiva do responsável.
30.	No caso em exame, ocorreu a prescrição da pretensão punitiva, uma vez que a irregularidade sancionada se deu nos exercícios de 2009 e 2010, e o ato de ordenação da citação ocorreu em 7/6/2021.
CONCLUSÃO
31.	Em face da análise promovida na seção 'Exame Técnico', verifica-se que o responsável Saul Nunes Bemerguy não logrou comprovar a boa e regular aplicação dos recursos e, instado a se manifestar, optou pelo silêncio, configurando a revelia, nos termos do § 3º, do art. 12, da Lei 8.443/1992. Ademais, inexistem nos autos elementos que demonstrem a boa-fé do responsável ou a ocorrência de outras excludentes de culpabilidade.
32.	Verifica-se também que houve a prescrição da pretensão punitiva, conforme análise já realizada.
33.	Tendo em vista que não constam dos autos elementos que permitam reconhecer a boa-fé do responsável, sugere-se que as suas contas sejam julgadas irregulares, nos termos do art. 202, § 6º, do Regimento Interno do TCU, com a imputação do débito atualizado monetariamente e acrescido de juros de mora, nos termos do art. 202, § 1º, do Regimento Interno do TCU, descontado o valor eventualmente recolhido.
PROPOSTA DE ENCAMINHAMENTO
34.	Diante do exposto, submetemos os autos à consideração superior, propondo ao Tribunal:
a)	considerar revel o responsável Saul Nunes Bemerguy (CPF XXX.110.802-XX) , para todos os efeitos, dando-se prosseguimento ao processo, com fulcro no art. 12, § 3º, da Lei 8.443/1992;
b)	julgar irregulares, nos termos dos arts. 1º, inciso I, 16, inciso III, alíneas 'b' e 'c', da Lei 8.443/1992, c/c os arts. 19 e 23, inciso III, da mesma Lei, as contas do responsável Saul Nunes Bemerguy (CPF XXX.110.802-XX) , condenando-o ao pagamento das importâncias a seguir especificadas, atualizadas monetariamente e acrescidas dos juros de mora, calculadas a partir das datas discriminadas até a data da efetiva quitação do débito, fixando-lhe o prazo de quinze dias, para que comprove, perante o Tribunal, o recolhimento das referidas quantias aos cofres do Fundo de Manutenção e Desenvolvimento da Educação Básica e de Valorização dos Profissionais da Educação, nos termos do art. 23, inciso III, alínea 'a', da citada lei, c/c o art. 214, inciso III, alínea 'a', do Regimento Interno do TCU.
	Débitos relacionados ao responsável Saul Nunes Bemerguy (CPF XXX.110.802-XX) :
	Data de ocorrência
	Valor histórico (R$) 
	Débito / Crédito

	31/1/2009
	  1.084.529,30
	Débito

	28/2/2009
	     898.376,76
	Débito

	31/3/2009
	  1.051.437,42
	Débito

	30/4/2009
	  1.045.713,65
	Débito

	31/5/2009
	  1.001.673,31
	Débito

	30/6/2009
	  1.462.147,79
	Débito

	31/7/2009
	     959.690,57
	Débito

	31/8/2009
	     876.199,18
	Débito

	30/9/2009
	  1.375.466,16
	Débito

	31/10/2009
	  1.388.360,17
	Débito

	30/11/2009
	  1.085.226,85
	Débito

	31/12/2009
	  1.793.253,62
	Débito

	31/1/2010
	  1.245.335,64
	Débito

	28/2/2010
	     897.939,18
	Débito

	31/3/2010
	  2.101.876,98
	Débito

	30/4/2010
	  1.594.362,36
	Débito

	31/5/2010
	  1.815.966,52
	Débito

	30/6/2010
	  1.946.342,27
	Débito

	31/7/2010
	  1.417.006,24
	Débito

	31/8/2010
	  1.748.403,38
	Débito

	30/9/2010
	  1.748.890,10
	Débito

	31/10/2010
	  1.504.550,23
	Débito

	30/11/2010
	  2.095.244,67
	Débito

	31/12/2010
	  1.939.589,48
	Débito

	20/3/2009
	       76.446,00
	Crédito

	30/3/2009
	       77.387,00
	Crédito

	9/4/2009
	       27.736,00
	Crédito

	12/4/2009
	       25.140,00
	Crédito

	15/4/2009
	       77.900,00
	Crédito

	20/4/2009
	       72.672,00
	Crédito

	22/6/2009
	       64.006,00
	Crédito

	4/8/2009
	       55.000,00
	Crédito

	28/10/2009
	       69.158,00
	Crédito

	17/12/2009
	       40.370,00
	Crédito

	1º/1/2010
	11.282.907,33
	Crédito

c)	autorizar, desde logo, a cobrança judicial das dívidas, caso não atendida a notificação, na forma do disposto no art. 28, inciso II, da Lei 8.443/1992;
d)	autorizar também, desde logo, se requerido, com fundamento no art. 26, da Lei 8.443/1992, c/c o art. 217, §§ 1º e 2º, do Regimento Interno do TCU, o parcelamento das dívidas em até 36 parcelas, incidindo, sobre cada parcela, corrigida monetariamente, os correspondentes acréscimos legais, fixando-lhe o prazo de quinze dias, a contar do recebimento da notificação, para comprovar, perante o Tribunal, o recolhimento da primeira parcela, e de trinta dias, a contar da parcela anterior, para comprovar o recolhimento das demais parcelas, devendo incidir, sobre cada valor mensal, atualizado monetariamente, os juros de mora devidos, na forma prevista na legislação em vigor, alertando o responsável de que a falta de comprovação do recolhimento de qualquer parcela importará o vencimento antecipado do saldo devedor, nos termos do § 2º do art. 217 do Regimento Interno deste Tribunal;
e)	enviar cópia do Acórdão a ser prolatado à Procuradoria da República no Estado do Amazonas, nos termos do § 3º do art. 16 da Lei 8.443/1992, c/c o § 7º do art. 209 do Regimento Interno do TCU, para adoção das medidas cabíveis;
f)	enviar cópia do Acórdão que vier a ser proferido ao responsável, para ciência;
g)	informar à Procuradoria da República no Estado do Amazonas e ao responsável que a presente deliberação, acompanhada do Relatório e do Voto que a fundamenta, está disponível para a consulta no endereço www.tcu.gov.br/acordaos, além de esclarecer que, caso requerido, o TCU poderá fornecer sem custos as correspondentes cópias, de forma impressa; e
h)	informar à Procuradoria da República no Estado do Amazonas que, nos termos do parágrafo único do art. 62 da Resolução TCU 259/2014, os procuradores e membros do Ministério Público credenciados nesta Corte podem acessar os presentes autos de forma eletrônica e automática, ressalvados apenas os casos de eventuais peças classificadas como sigilosas, as quais requerem solicitação formal."
A representante do MP/TCU (peça 55) , procuradora-geral Cristina Machado da Costa e Silva, concordou com a análise da unidade instrutiva, discordando, apenas, em relação à prescrição da pretensão punitiva, nos seguintes termos:
"3.	Diferentemente do parâmetro adotado pela Unidade Técnica, temos como devido tratar a questão da prescrição à luz da recente mudança jurisprudencial sobre o tema, consubstanciada na repercussão geral admitida pelo Supremo Tribunal Federal (STF) no Recurso Extraordinário 636.886 (tema 899) . A decisão do julgamento foi publicada em 20/4/2020, enunciando-se a tese de que "é prescritível a pretensão de ressarcimento ao erário fundada em decisão de Tribunal de Contas".
4.	A partir da novel jurisprudência, passamos a adotar a Lei n.º 9.873/1999 como referência para a análise da prescrição em nossas manifestações. Esse diploma legal prevê a incidência de um prazo geral, de cinco anos (art. 1.º, caput) , e um prazo especial, previsto no art. 1.º, § 2.º, a saber: "quando o fato objeto da ação punitiva da Administração também constituir crime, a prescrição reger-se-á pelo prazo previsto na lei penal". Com relação a essa particular hipótese, registre-se o entendimento do STJ no sentido de que a pretensão punitiva da Administração Pública em relação a infração administrativa que também configura crime em tese somente se sujeita ao prazo prescricional criminal quando instaurada a respectiva ação penal (REsp 1116477/DF, Rel. Ministro TEORI ALBINO ZAVASCKI, PRIMEIRA TURMA, julgado em 16/08/2012, DJe 22/08/2012) . Como não há notícia nos autos sobre a instauração de ação penal que verse sobre os fatos objeto desta TCE, cumpre-nos adotar o prazo geral quinquenal para a análise da prescrição no caso concreto.
5.	Tendo em vista as diretrizes aplicáveis ao exame prescricional nos termos ora defendidos, acompanhando o histórico dos autos, verifica-se que não houve, no caso em tela, a superação do prazo geral quinquenal previsto no art. 1.º, caput, da Lei n.º 9.873/1999, conforme a seguir detalhado.
6.	Enviados durante os exercícios financeiros de 2009 e 2010, os recursos destinados ao FUNDEB para o município de Tabatinga/AM não possuem elementos comprobatórios da regularidade na execução das respectivas despesas, fato que motivou a conversão dos autos em TCE. Desse modo, temos por devido, para fins de análise da prescrição, adotar como termo inicial da contagem a data do último repasse de valores do fundo (31/12/2010) , dentre as parcelas de dano objeto da citação, por ser a mais compatível com o disposto no art. 1.º da Lei n.º 9.873/1999.
7.	Considerado o termo inicial, observa-se a ocorrência de diversos atos interruptivos, como dispõe o art. 2 º, da Lei n.º 9.873/1999, a impedir a incidência da prescrição, sendo abaixo relacionados os de maior relevância, conforme o histórico dos autos, que envolve o processamento de representação previamente à autuação desta TCE (TC Processo 007.230/2012-5) :
- Emissão de Relatório de Fiscalização n.º 00203.000120/2011-91, da CGU, em 16/8/2011, sobre ações que envolviam o repasse de recursos do FUNDEB ao município de Tabatinga/AM (peça 1, p. 2-30, TC Processo 007.230/2012-5) ;
- Envio ao TCU do resultado da ação de controle da CGU pelo Ministério Público Federal (MPF) para as providências cabíveis, em ofício de 22/2/2012 (peça 1, p. 1, TC Processo 007.230/2012-5) ;
- Instrução de mérito do TC Processo 007.230/2012-5 em 28/2/2014 (peças 29 a 31 do TC Processo 007.230/2012-5) ;
- Nova instrução de mérito do TC Processo 007.230/2012-5 em 14/7/2015 (peças 63 a 65, TC Processo 007.230/2012-5) ;
- Apreciação do TC Processo 007.230/2012-5 pelo Acórdão 5444/2015-TCU-Primeira Câmara, de 15/9/2015 (peças 66 a 68, TC Processo 007.230/2012-5) ;
- Instrução para diligência, no âmbito do TC Processo 007.230/2012-5, em 13/10/2016 (peças 75 e 76, TC Processo 007.230/2012-5) ;
- Instrução para diligência, no âmbito do TC Processo 007.230/2012-5, em 21/11/2017 (peças 91 a 93, TC Processo 007.230/2012-5) ;
- Instrução com proposta de constituição de apartado e apensamento, no TC Processo 007.230/2012-5, em 16/5/2018 (peças 110 a 112, TC Processo 007.230/2012-5) ;
- Apreciação do TC Processo 007.230/2012-5 pelo Acórdão 10039/2018-TCU-Primeira Câmara, de 28/8/2018 (peça 113, TC Processo 007.230/2012-5) ;
- Instrução preliminar da TCE para diligência em 11/10/2019 (peças 9 a 11) ;
- Instrução preliminar da TCE para diligência em 23/11/2020 (peças 20 a 22) , e
- Instrução de mérito da TCE em 3/9/2021 (peças 52 a 54) .
8.	Dadas as informações acima detalhadas, observamos que não houve a superação do lapso temporal quinquenal da Lei n.º 9.873/1999, tampouco restou configurada a hipótese de prescrição intercorrente prevista no § 1.º do art. 1.º deste diploma legal ("Incide a prescrição no procedimento administrativo paralisado por mais de três anos, pendente de julgamento ou despacho, cujos autos serão arquivados de ofício ou mediante requerimento da parte interessada, sem prejuízo da apuração da responsabilidade funcional decorrente da paralisação, se for o caso") , motivo pelo qual divergimos da conclusão da Unidade Técnica de ocorrência da prescrição da pretensão punitiva e, por conseguinte, da sua proposta de afastamento da aplicação da multa fundamentada no art. 57 da Lei n.º 8.443/1992 ao responsável.
9.	Diante do exposto, esta representante do Ministério Público manifesta-se de acordo com a proposta sugerida pela SecexTCE às peças 52 a 54 dos autos quanto ao julgamento pela irregularidade das contas do Senhor Saul Nunes Bemerguy e à imputação de dano pelo débito apurado na instrução de mérito, porém, acrescentando-se ao encaminhamento a aplicação da multa fundamentada no art. 57 da Lei n.º 8.443/1992, uma vez que não se verificou neste caso concreto a incidência da prescrição das pretensões punitiva e ressarcitória, nos termos da Lei n.º 9.873/1999."
	É o relatório.

não há.

Procuradora-Geral Cristina Machado da Costa e Silva.

TOMADA DE CONTAS ESPECIAL. FUNDEB. NÃO COMPROVAÇÃO DA BOA E REGULAR APLICAÇÃO DE PARTE DOS RECURSOS RECEBIDOS NOS EXERCÍCIOS DE 2009 E 2010. CITAÇÃO. REVELIA. CONTAS IRREGULARES. DÉBITO. MULTA PRESCRITA. COMUNICAÇÕES.

TOMADA DE CONTAS ESPECIAL (TCE)

Secretaria de Controle Externo de Tomada de Contas Especial (Secex-TCE).

Trata-se de tomada de contas especial convertida a partir do TC 007.230/20125, por força do Acórdão 10039/2018-TCU-Primeira Câmara, de relatoria do ministro Augusto Sherman Cavalcanti[footnoteRef:2], em desfavor de Saul Nunes Bemerguy, em razão da ausência da documentação comprobatória da aplicação dos recursos recebidos pelo município de Tabatinga/AM no âmbito do Fundo de Manutenção e Desenvolvimento da Educação Básica e de Valorização dos Profissionais da Educação (Fundeb) , nos exercícios de 2009 e 2010. [2:  Peça 2.] 
Em sua instrução inicial, a Secretaria de Controle Externo de Tomada de Contas Especial (Secex-TCE) decidiu[footnoteRef:3] pela promoção de citação do Sr. Saul Nunes Bemerguy, pelos valores apurados com base no item "b" do Acórdão 10039/2018-TCU-Primeira Câmara, que estabeleceu que o débito a ser imputado seria composto pelos valores informados no anexo II, itens "c" e "d", da instrução do TC Processo 007.230/2012-5[footnoteRef:4], deduzido dos valores utilizados nas folhas de pagamento insertas no relatório conclusivo 06/2014CI/Dicami/Tabatinga, do TCE/AM[footnoteRef:5], e do valor do débito já apurado no âmbito do TC Processo 033.391/2015-7, conforme excerto abaixo transcrito: [3:  Peças 43, 44 e 45.]  [4:  Peça 1, p. 8.]  [5:  Peça 7, p. 4.] 
"b) autorizar, com fulcro nos arts. 10, §1º, e 12, inciso I e II, da Lei 8.443/1992, a citação do Sr. Saul Nunes Bemerguy (CPF XXX.110.802-XX) , ex-prefeito do Município de Tabatinga/AM, em razão da não comprovação da boa e regular aplicação dos recursos do Fundo de Manutenção e Desenvolvimento da Educação Básica e de Valorização dos Profissionais da Educação (Fundeb) , em 2009 e 2010, haja vista a ausência de documentação comprobatória, pelo valor total disponibilizado nos mencionados exercícios (anexo II, "c" e "d", da instrução de peça 110) , abatendo-se o montante das folhas de pagamento relativas aos recursos do Fundeb/2010, conforme registrado no Relatório Conclusivo 06/2014-CI/Dicami/Tabatinga do TCE/AM, e o valor do débito já apurado no TC Processo Processo 033.391/2015-7;"
Devidamente notificado[footnoteRef:6], o responsável não se manifestou, impondo-se considerá-lo revel. [6:  Peça 51.] 
A Secex-TCE, com base no que contêm os autos e na inexistência de elementos que pudessem comprovar a boa e regular aplicação dos recursos repassados, propõe[footnoteRef:7] que as contas do responsável sejam julgadas irregulares, a condenação ao ressarcimento do débito apurado, sem, no entanto, aplicação de multa, em razão de a citação ter ocorrido em 7/6/2021, mais de dez anos após o último repasse, que ocorreu em 21/12/2010. [7:  Peças 52, 53 e 54.] 
A representante do MP/TCU, procuradora-geral Cristina Machado da Costa e Silva, endossou o encaminhamento proposto[footnoteRef:8], divergindo apenas em relação à prescrição da multa, visto que considerou terem ocorrido diversos atos interruptivos do prazo prescricional. [8:  Peça 55.] 
II
O dano ao erário imputado ao responsável decorre, conforme instrução transcrita no relatório precedente, da inexistência de documentação comprobatória da aplicação de parte dos "recursos do Fundo de Manutenção e Desenvolvimento da Educação Básica e de Valorização dos Profissionais da Educação (FUNDEB) , em 2009 e 2020", situação apurada no TC Processo 007.230/2015-5. 
A tabela a que se refere o item 15.1.3 da instrução detalha os débitos e os abatimentos determinados pelo referido acórdão 10039-2018-TCU-1ª Câmara.
A secretaria, nos parágrafos 23 e 24 da instrução, demonstra a validade da citação. O responsável não apresentou alegações de defesa e não há nos autos elementos que permitam supri-la, em seu benefício.
Quanto à prescrição da pretensão punitiva, o MP/TCU discorda da proposta de não aplicação de multa formulada pela Secex-TCE, pois entende que à luz de recente jurisprudência do STF deve-se ter como referência para a análise da prescrição a Lei 9.783/1999, conforme parecer parcialmente reproduzido no relatório precedente:
	" (...) 
	3.	Diferentemente do parâmetro adotado pela Unidade Técnica, temos como devido tratar a questão da prescrição à luz da recente mudança jurisprudencial sobre o tema, consubstanciada na repercussão geral admitida pelo Supremo Tribunal Federal (STF) no Recurso Extraordinário 636.886 (tema 899) . A decisão do julgamento foi publicada em 20/4/2020, enunciando-se a tese de que "é prescritível a pretensão de ressarcimento ao erário fundada em decisão de Tribunal de Contas".
	4.	A partir da novel jurisprudência, passamos a adotar a Lei n.º 9.873/1999 como referência para a análise da prescrição em nossas manifestações. Esse diploma legal prevê a incidência de um prazo geral, de cinco anos (art. 1.º, caput) , e um prazo especial, previsto no art. 1.º, § 2.º, a saber: "quando o fato objeto da ação punitiva da Administração também constituir crime, a prescrição reger-se-á pelo prazo previsto na lei penal". 
	(...) 
9. 	Diante do exposto, esta representante do Ministério Público manifesta-se de acordo com a proposta sugerida pela SecexTCE às peças 52 a 54 dos autos quanto ao julgamento pela irregularidade das contas do Senhor Saul Nunes Bemerguy e à imputação de dano pelo débito apurado na instrução de mérito, porém, acrescentando-se ao encaminhamento a aplicação da multa fundamentada no art. 57 da Lei n.º 8.443/1992, uma vez que não se verificou neste caso concreto a incidência da prescrição das pretensões punitiva e ressarcitória, nos termos da Lei n.º 9.873/1999."
Sobre o ponto, cabe registrar que neste Tribunal a prescrição da pretensão punitiva encontra-se regulada nos termos do acórdão 1441/2016-TCU-Plenário, de relatoria do ministro Benjamin Zymler, integralmente vigente:
"ACORDAM os Ministros do Tribunal de Contas da União, reunidos em Sessão do Plenário, ante as razões expostas pelo Redator, em:
9.1. deixar assente que:
9.1.1. a pretensão punitiva do Tribunal de Contas da União subordina-se ao prazo geral de prescrição indicado no art. 205 do Código Civil;
9.1.2. a prescrição a que se refere o subitem anterior é contada a partir da data de ocorrência da irregularidade sancionada, nos termos do art. 189 do Código Civil;
9.1.3. o ato que ordenar a citação, a audiência ou oitiva da parte interrompe a prescrição de que trata o subitem 9.1.1, nos termos do art. 202, inciso I, do Código Civil;
9.1.4. a prescrição interrompida recomeça a correr da data em que for ordenada a citação, a audiência ou oitiva da parte, nos termos do art. 202, parágrafo único, parte inicial, do Código Civil;
9.1.5. haverá a suspensão da prescrição toda vez que o responsável apresentar elementos adicionais de defesa, ou mesmo quando forem necessárias diligências causadas por conta de algum fato novo trazido pelos jurisdicionados, não suficientemente documentado nas manifestações processuais, sendo que a paralisação da contagem do prazo ocorrerá no período compreendido entre a juntada dos elementos adicionais de defesa ou da peça contendo o fato novo e a análise dos referidos elementos ou da resposta da diligência, nos termos do art. 160, §2º, do Regimento Interno;
9.1.6. a ocorrência desta espécie de prescrição será aferida, independentemente de alegação da parte, em cada processo no qual haja intenção de aplicação das sanções previstas na Lei 8.443/1992;
9.1.7. o entendimento consubstanciado nos subitens anteriores será aplicado, de imediato, aos processos novos (autuados a partir desta data) bem como àqueles pendentes de decisão de mérito ou de apreciação de recurso por este Tribunal;
 (...) "
Desse modo, acolho, quanto à prescrição da pretensão punitiva, a proposta da Secex-TCE, porque formulada em consonância com a orientação vigente do Plenário desta Corte.
Portanto, inexistindo elementos que permitam concluir pela boa e regular aplicação de parte dos recursos repassados, o responsável deve ter suas contas julgadas irregulares, e ser condenado em débito, na forma apresentada pela unidade instrutiva, sem, no entanto, aplicar-lhe a multa prevista no art. 57 da Lei 8.442/1992.
Definido o mérito, considero relevante e oportuno adicionar minha visão, de longa data, sobre a prescrição da pretensão punitiva e ressarcitória no TCU e outras análises e informações mais recentes a respeito.
Meu entendimento, externado inúmeras vezes em votos, em discussões nos colegiados  e em debates em outros fóruns, é que o tema "prescrição" não deve ser disciplinado nesta Corte em acórdãos em que se decide caso concreto, mas, sim, por meio de alterações do regimento interno e edição de resoluções, instruções e decisões normativas (tal qual se procede com o regramento da instauração e processamento das tomadas de contas especiais) , dada a elevada complexidade da matéria, amplificada quando se trata de processos de controle externo, e a necessidade de regramento detalhado, considerando a variabilidade de situações.
Tal necessidade, aliás, é corroborada pelo parecer do MP/TCU neste processo, o qual, tomando a Lei 9.783/1999 como referência de aplicação analógica (em discordância do atual entendimento do Plenário) , observou a "ocorrência de diversos atos interruptivos" a impedir a incidência da prescrição, elencando nada menos do que 12 "atos interruptivos", ao longo de dez anos. 
Em 2015, expus a complexidade do tema, com o exame detalhado de diferentes situações, e registrei esse entendimento no estudo "Aplicação analógica da prescrição punitiva", produzido por meu gabinete, juntado aos autos do TC Processo 030.926/2015-7 (peça 5) , processo em que o Tribunal disciplinou a prescrição da pretensão punitiva (acórdão 1441/2016-TCU-Plenário) . Reproduzo excertos desse estudo:
"8.	A aplicação deste instituto integrador [analogia] deve ser a mais criteriosa possível. Havendo casos distintos, de um lado, e parâmetros analógicos distintos, de outro, há que se escolher o parâmetro mais adequado a cada caso. 
 (...) 
11.	Na rigorosa aplicação do instituto da analogia, reclamada tanto pela coerência jurídica quanto pelo princípio da isonomia, não cabe, portanto, buscar a solução "one fits all". As nuances de cada situação devem ser observadas de forma a definir qual legislação se adequa melhor. Nesse sentido, afirma Norberto Bobbio:
'Para fazer a atribuição ao caso não-regulamentado das mesmas consequências jurídicas atribuídas ao caso regulamentado semelhante, é preciso que entre os dois casos exista não uma semelhança qualquer, mas uma semelhança relevante, é preciso ascender dos dois casos a uma qualidade comum a ambos, que seja ao mesmo tempo a razão suficiente pela qual ao caso regulamentado foram atribuídas aquelas e não outras consequências (...) é necessário que os dois casos, o regulamentado e o não-regulamentado tenham em comum a ratio legis'[footnoteRef:9]. [9:  BOBBIO, Norberto. Teoria do ordenamento jurídico. 10. ed. Brasília: Ed. UnB, 1999, p. 153-154.] 
 (...) 
Conclusão
36.	As breves descrições de casos passíveis de consideração para fins de aplicação do instituto da prescrição por analogia no âmbito deste Tribunal mostram que o tema é complexo, havendo que ser regulado em maior extensão, em acórdão ou em ato normativo, considerando especialmente os marcos de interrupção e mesmo suspensão (nos casos em que a demora é atribuível ao atendimento do interesse do responsável, como concessão de prorrogação de prazo, exame de novos documentos etc) . 
37.	Eventualmente, disposições sobre a prescrição intercorrente e a razoável duração do processo também poderão ser normatizadas. 
38.	A atuação por analogia não está dispensada do uso rigoroso da legislação analógica disponível, e mesmo obriga a isso, sob pena de resultar em decisões não isonômicas: um critério analógico formulado como solução geral a partir de um caso com características próprias não deve ser estendido a casos que reclamam e encontram no ordenamento solução analógica diferente e mais benéfica ao responsável do que a solução geral.
39.	Este estudo teve também por objetivo mostrar que são possíveis soluções distintas para conjuntos distintos de casos, os quais representam a quase totalidade das situações que se apresentam a esta Casa, havendo, evidentemente, situações que aqui não foram examinadas. 
40.	Inexistindo lei específica e reconhecendo a necessidade de aplicar a prescrição à sua pretensão punitiva, o Tribunal enfrenta o ônus de utilizar o instituto da analogia com a máxima consistência possível, devendo ir mais adiante do que já foi com a jurisprudência que vinha se firmando como predominante (mas que rapidamente vem deixando de sê-lo) , tomando como legislação paradigma o Código Civil e como marco interruptivo único a citação.  
 (...) "
Esse entendimento foi sufragado pelo Plenário, acórdão 449/2002-TCU-Plenário, na sessão plenária de 9/3/2022, quando da retomada do julgamento do TC Processo 000.006/2017-3, objeto de pedidos de vista, em que estavam em discussão não só a disciplina da prescrição da pretensão ressarcitória, mas também a revisão da atual disciplina da prescrição da pretensão punitiva, e corroborado pelos ministros Walton Alencar Rodrigues e Vital do Rêgo, revisores, conforme se vê nos seguintes excertos dos respectivos votos  (grifos nossos) :
[Ministro Walton Alencar Rodrigues]
"Nada a objetar quanto à reavaliação do tema. Todavia, dada a complexidade da matéria e suas repercussões sobre as futuras ações de controle exercidas por esta Corte de Contas, alinho-me à sugestão do E. Ministro Vital do Rêgo de formação de grupo técnico de trabalho a fim de que seja apresentado a este Colegiado, em processo apartado e no prazo máximo de quatro meses, projeto de normativo que discipline, de forma completa e detalhada, sobre o tema da prescrição, tendo por base a inteligência predominante do Supremo Tribunal Federal.
Neste estudo, deverão ser enfrentados aspectos fundamentais como termo a quo, hipóteses de suspensão e interrupção do prazo prescricional, além de situações em que ocorra a prescrição intercorrente, levando em conta as especificidades e as diferentes formas de fiscalização do TCU.
 (...) 
Até que o Tribunal aprove projeto normativo com regulamentação da temática da prescrição, defendo seja mantido o entendimento consolidado nesta Corte de Contas quanto à imprescritibilidade ações de reparação de dano ao Erário, com base no Enunciado 282 da Súmula de Jurisprudência do TCU, bem como a prescrição decenal da pretensão punitiva, prevista no artigo 205 do Código Civil, segundo as diretrizes aprovadas pelo Acórdão 1441/2016-Plenário."
[Ministro Vital do Rêgo]
"Ainda quanto ao tema da prescrição das pretensões punitiva e de ressarcimento, sugiro a formação de grupo técnico de trabalho para que apresente a este Colegiado, no prazo máximo de quatro meses, proposta de normativo que discipline por completo e de forma detalhada a matéria.
Não seria demais dizer que o trabalho do mencionado grupo poderia considerar tanto a legislação aplicável bem como a jurisprudência dominante do STF e do TCU, inclusive com aquela que vier a ser formada nesse interregno, além de abordar, necessariamente, mas não apenas, os seguintes temas: i) prescrição das pretensões punitiva e ressarcitória nas fases interna e externa; ii) hipóteses de suspensão e interrupção do prazo prescricional; e iii) prescrição intercorrente."
Na ocasião foi, então, prolatado o acórdão 459/2022-TCU-Plenário (redator ministro Walton Alencar Rodrigues) , no qual esta Corte entendeu por bem não mais apreciar o tema tal  como vinha se desenvolvendo e decidiu ordenar à Segecex a formação de grupo técnico de trabalho para que apresente projeto de ato normativo disciplinando "o tema da prescrição da pretensão ressarcitória e da prescrição da pretensão punitiva no âmbito do controle externo, tendo por base jurisprudência predominante do Supremo Tribunal Federal, adequando-a às especificidades das diversas formas de atuação do Tribunal de Contas da União":
"9.8. ordenar à Secretaria-Geral de Controle Externo (Segecex) a formação de grupo técnico de trabalho para que, em processo apartado, apresente a este Plenário projeto de normativo que discipline, de forma completa e detalhada, o tema da prescrição da pretensão ressarcitória e da prescrição da pretensão punitiva no âmbito do controle externo, tendo por base jurisprudência predominante do Supremo Tribunal Federal, adequando-a às especificidades das diversas formas de atuação do Tribunal de Contas da União, devendo incluir, no estudo que fundamentará o projeto de normativo, avaliação do impacto das teses prescricionais discutidas sobre as responsabilidades e danos apurados nos processos em andamento no Tribunal, sobretudo os mais sensíveis, relevantes e de elevada materialidade."
Em resumo, a orientação clara e firme desta Corte sobre a aplicação da prescrição está perfeitamente consignada no voto revisor do ministro Walton Alencar Rodrigues, no acórdão 459/2022-TCU-Plenário:
"Até que o Tribunal aprove projeto normativo com regulamentação da temática da prescrição, defendo seja mantido o entendimento consolidado nesta Corte de Contas quanto à imprescritibilidade ações de reparação de dano ao Erário, com base no Enunciado 282 da Súmula de Jurisprudência do TCU, bem como a prescrição decenal da pretensão punitiva, prevista no artigo 205 do Código Civil, segundo as diretrizes aprovadas pelo Acórdão 1441/2016-Plenário."
Diante do exposto, voto pela aprovação do acórdão que ora submeto à apreciação deste Colegiado. 
TCU, Sala das Sessões Ministro Luciano Brandão Alves de Souza, em TagDataSessao.
Weder de Oliveira 
Relator